臺灣宜蘭地方法院民事裁定　　　　　　 100年度事聲字第67號
異　議　人
即債 權 人　甲○（台灣）商業銀行股份有限公司
法定代理人　乙○○
異　議　人
即債 權 人　戊○國際商業銀行股份有限公司
法定代理人　丙○○
相　對　人
即債 務 人　丁○○
上列異議人對於本院司法事務官民國100年4月20日99年度司執
消債更字第20號認可更生方案之裁定聲明異議，本院裁定如下：
    主  文
原裁定廢棄。
    理  由
一、按關於更生或清算之程序，除本條例別有規定外，準用民事
    訴訟法之規定，消費者債務清理條例第15條定有明文。而當
    事人對於司法事務官處理事件所為之終局處分，得於處分送
    達後10日之不變期間內，以書狀向司法事務官提出異議。司
    法事務官認前項異議有理由時，應另為適當之處分；認異議
    為無理由者，應送請法院裁定之。法院認第1項之異議為有
    理由時，應為適當之裁定；認異議為無理由者，應以裁定駁
    回之，民事訴訟法第240條之4第1至3項定有明文。次按債務
    人有薪資、執行業務所得或其他固定收入，法院認更生方案
    之條件公允者，得不經債權人會議可決，逕依債務人之聲請
    或依職權以裁定認可更生方案，消費者債務清理條例第64條
    第1項定有明文。衡諸消費者債務清理條例之立法目的，係
    為使經濟上陷於窘境之債務人，得藉由重建型之更生程序或
    清算型之清算程序清理其債務，以妥適調整債務人與債權人
    及其他利害關係人間之權利義務關係，保障債權人獲得公平
    受償，並謀求消費者經濟生活之重建復甦機會。因之，更生
    方案之條件是否公允，自應審酌債務人之償債能力及償債基
    礎，並兼顧債權人之受償利益。倘債務人之經濟狀況在可預
    期之將來必發生變動，如房屋貸款即將到期、懷孕子女將要
    出生致扶養費用增加、或未成年子女成年後失其受扶養權利
    等情形，則應於擬定更生方案時加以斟酌考量，妥適調整債
    務人與債權人及其他利害關係人間之權利義務關係，以謀求
    更生方案之條件達到公平允當之結果。
二、本件異議意旨略以：
  (一)己○（台灣）商業銀行股份有限公司（下稱己○商銀）部分
    ：
  1.若債務人平均每月收入為新臺幣（下同）54,108元，扣除內
    政部社會司所公布臺灣地區民國100年度每人每月最低生活
    費用9,829元與扶養2名子女之合理費用6,834元，每月至少
    仍尚餘37,445元可供清償欠款，惟依債務人所提之更生方案
    清償成數僅占無擔保及無優先債權總額9,314,378元之24.74
    %，未能依債權人要求再提高其月付金額，其協商還款誠意
    似顯不足，況債務人現年僅30歲，離法定退休年限65歲尚有
    35年以上之工作可能，應有足夠能力分期償還其債務。
  2.又債務人陳述其配偶在打零工，收入不穩定，故必須負擔大
    多數生活支出與費用，惟扶養未成年子女與負擔生活開銷之
    責任，無論夫妻工作收支狀況如何，均應共同分擔之，且債
    務人並未陳報其配偶打零工之實際收入與工作內容為何，實
    有調查之必要，俾知悉其夫妻分攤相關支出費用比例是否合
    理公平。
  (二)戊○國際商業銀行股份有限公司（戊○商銀）部分：
  1.按債務人所提更生方案檢附之開心手術及流動護士輪值表所
    載，該訓練課程時間自99年10月至100年12月，而訓練課程
    結束後債務人即可輪值津貼較多之大夜班，屆時債務人薪資
    即可回復至每月49,000元，則倘本案可於100年6月確定，而
    債務人自確定日之次月起開始履行更生方案，則債務人於第
    7期開始即可回復至每月49,000元之薪資，其每月即可提高
    清償金額至25,000元，惟原裁定認可之更生方案債務人於第
    1至12期每期清償金額為17,000元，顯有未當。
  2.又原裁定認可之更生方案疏漏債務人每年尚可領取1個月之
    年終獎金，是若以1個月49,000元計算，8年合計可增加清償
    392,000元，占無擔保及無優先債權總額9,314,378元之4.21
    %，對清償本案全體債權人之債權不無彌補。
  3.因此，異議人認本件更生方案應以：每月為1期，第1至6期
    每期清償17,000元、第7至96期每期清償25,000元，另每年
    年終獎金增加清償35,000元，共分8年96期清償，8年合計償
    還總額為2,632,000元，清償成數占無擔保及無優先債權總
    額之28.26%，較為合理。
三、本件債務人聲請更生，前經本院以99年度消債更字第32號民
    事裁定開始更生程序在案，有上開裁定在卷可參。而本院裁
    准開始更生程序後，債務人自陳於100年12月前每月平均薪
    資所得41,000元、101年1月後每月因有大夜班津貼8,000元
    ，故平均薪資所得可提高為49,000元，並提出羅東庚○醫院
    99年9月至99年11月薪資查詢表、羅東庚○醫院護理部同仁
    福利措施、開心手術訓練計劃、開心手術刷手及流動護士輪
    值表各1份為證（見本院99年度司執消債更字第20號卷一第1
    45頁至第152頁），復有財團法人羅許基金會羅東庚○醫院
    99年12月27日（99）羅博醫字第2010120154號函附開心手術
    訓練計劃、開心手術刷手及流動護士輪值表在卷足憑（見本
    院99年度司執消債更字第20號卷一第188頁至第189頁），堪
    認債務人至少確有其所述固定收入之情形。又債務人於100
    年1月24日所提財產及收入狀況書記載每年雖可領得年終獎
    金1個月薪資即41,000元，然因年節支出增加須預留部分年
    終獎金17,000元以供支應，故自100年1月起至12月止，每月
    平均收入為43,000元；自101年1月起至107年12月止，每月
    平均收入則為51,000元，並提出以每月為1期，自100年1月
    起至100年12月止，每期清償17,000元；自101年1月起至107
    年12月止，每期清償25,000元，清償期8年，共96期，清償
    總額2,304,000元，清償成數為無擔保及無優先債權總額9,3
    14,378元之24.74%之更生方案（見本院99年度司執消債更字
    第20號卷一第253頁）。本院司法事務官以債務人之每月薪
    資扣除每月清償金額後，剩餘之金額支付每月生活費用及扶
    養費用共26,015元尚屬合理，而認債務人已竭盡其能力清償
    債務，又查無同條例第64第2項不得認可之消極事由存在，
    認該更生方案係公允適當且可行，予以認可。
四、然查：
  (一)債務人於99年度薪資所得總額為649,119元，每月平均薪資
    所得為54,093元，此有財政部臺灣省北區國稅局99年度綜合
    所得稅各類所得資料清單1份在卷足憑（本院100年事聲字第
    67號卷第65頁）。而債務人因接受開心手術訓練，致於受訓
    期間無法輪值夜班，減少夜班津貼，其受訓期間係自99年10
    月開始，預計於100年12月底完訓，債務人於99年1月至99年
    9月接受開心手術訓練前，每月薪資依序為94,200元（含年
    終獎金40,100元）、45,100元、54,540元、48,342元、63,1
    00元（含端午節獎金10,000元）、53,100元、55,800元、64
    ,300（含中秋節獎金10,000元）、54,800元；於開始接受開
    心手術訓練後99年10月至100年7月間薪資依序為42,100元、
    42,900元、42,100元、86,953元（含年終獎金41,300元）、
    41,600元、41,300元、41,300元、51,300（含端午節獎金10
    ,000元）、41,300元、43,883元，此有財團法人羅許基金會
    羅東庚○醫院100年8月25日羅博醫字第1000800140號函暨所
    附薪資查詢表、開心手術訓練計劃各1份在卷可稽（見本院
    100年事聲字第67號卷第75頁至第87頁），足認債務人每年
    三節可領取端午節獎金10,000元、中秋節獎金10,000元及1
    個月薪資之年終獎金，且於99年1月至99年9月、99年10月至
    100年7月，債務人每月薪資扣除三節獎金後平均應各為52,5
    76元、42,344元（元以下4捨5入），倘加入上開三節獎金，
    債務人每月平均薪資各增加5,108元（計算式：〈10,000+10
    ,000+41,300〉÷12=5,108，元以下4捨5入），是於99年1月
    至99年9月、99年10月至100年7月，債務人每月平均薪資收
    入應各為57,584元、47,452元，參以債務人自承於接受開心
    手術訓練後，可輪值大夜班而有大夜班津貼，又無其他減薪
    之情事，顯見債務人自101年1月起，其每月平均薪資收入應
    至少可回復至99年9月前狀態即57,584元。然依債務人於100
    年1月24日陳報之更生償還計畫，其於100年1月至100年12月
    、101年1月至107年12月每月平均收入不含年終獎金各為41,
    000元、49,000元（見本院99年度司執消債更字第20號卷一
    第253頁），已核與前述債務人每月所領扣除三節獎金後之
    薪資數額不符，遑論債務人所陳報加入部分年終獎金24,000
    元之上開每月平均收入43,000元、51,000元，均未將其可領
    得之端午節、中秋節獎金列入，然此部分既屬債務人之薪資
    所得，且為債務人每年固定可領得之年節福利金，此有羅東
    庚○醫院護理部同仁福利措施1份在卷足憑（見本院99年度
    司執消債更字第20號卷一第150頁），則債務人自應將此獎
    金列入其總收入計算，始為正確，是債務人所陳報之收入狀
    況顯然少於其實際收入狀況，足以影響債權人受償權益，原
    裁定未見及此，已有未洽。再承前述，債務人於101年1月即
    可回復至每月平均薪資57,584元，此時起債務人已可每月清
    償其更生方案所欲清償之25,000元，而非17,000元，惟原裁
    定於100年4月20日認可債務人所提更生方案時，逕以認可裁
    定確定之次月起，每月為1期，第1至12期、第13至96期，債
    務人各清償17,000元、25,000元，致債務人於100年1月起至
    該12期期滿前，每月仍僅清償17,000元，減少債務人清償之
    金額，對債權人顯欠公允，是原裁定疏未慮及此部分，亦有
    未洽。故異議人己○商銀以前詞主張：原裁定認可之更生方
    案債務人每月清償金額過低等語；異議人戊○商銀以前詞主
    張：原裁定認可之更生方案第1至12期清償17,000元，不利
    於債權人等語，自屬可採。
  (二)又債務人於100年1月24日雖於財產及收入狀況報告書記載每
    月必要支出為個人膳食費6,000元、房租2,850元、勞工保險
    費630元、全民健康保險費635、水費1,000元、電費1,000元
    、瓦斯費1,300元、日常用品1,500元、交通費500元、電話
    費600元，共計16,015元，另每月尚需支付2名未成年子女之
    扶養費10,000元（見本院99年度司執消債更字第20號卷一第
    253頁），並提出私立芝街安親班收費存根2份、台灣電力
    公司宜蘭區營業處函2份、中華電信股份有限公司宜蘭營運
    處繳費證明單1份、水電查詢單1份、私立芝街安親班收費
    收據4份為證（見本院99年度消債更字第32號卷第71頁至第7
    6頁、本院100年度事聲字第67號卷第48頁）。惟依台灣電力
    公司宜蘭區營業處函記載債務人99年2月、4月所繳電費各為
    946元、914元，該電費係2個月繳納1次，是債務人每月平均
    電費約為465元；而依中華電信股份有限公司宜蘭營運處繳
    費證明單記載債務人99年1月、2月、3月、4月電話費各為44
    4元、418元、344元、373元，是債務人每月平均電話費約為
    395元；再依水電查詢單記載債務人98年5月、7月、9月、11
    月、99月1月、3月、5月所繳水費各為527元、594元、608元
    、688元、608元、538元、551元，該水費係2個月繳納1次，
    是債務人每月平均繳納水費約為294元，顯示債務人所陳報
    每月支出之水費、電費、電話費已有過高情事。再者，債務
    人尚以自己為要保人，而以自己、辛○○、壬○○、癸○○
    為被保險人分別向南山人壽保險股份有限公司、富邦人壽保
    險股份有限公司、中國人壽保險股份有限公司、朝陽人壽保
    險股份有限公司投保附表編號1至12所示保險，每年總繳納
    之保險費即高達189,931元，此有南山人壽保險股份有限公
    司100年8月15日（100）南壽保單字第C1101號函附投保資料
    、富邦人壽保險股份有限公司100年9月1日富壽諮詢字第100
    0002165號函附保險資料及繳費明細、中國人壽保險股份有
    限公司100年8月18日中壽契字第1000002550號函附投保資料
    明細表、朝陽人壽保險股份有限公司100年8月12日（100）
    朝壽業服字第08049號函附投保資料在卷可佐（見本院100年
    度事聲字第67號卷第38頁至第39頁、第42頁、第73頁至第74
    頁、第88頁至第95頁），顯示債務人於支付每月必要費用及
    子女扶養費外，尚有餘地支付上開高額之保險費，參以債務
    人所陳報每月必要支出之費用部分並未付任何憑據，則其不
    無虛報每月必要支出費用以支應上開高額保險費之可能。況
    債務人已保有全民健康保險、勞工保險；其配偶癸○○亦保
    有勞工保險、全民健康保險；其子女辛○○、壬○○均保有
    全民健康保險，此有羅東庚○醫院100年8月25日羅博醫字第
    1000800140號函附薪資查詢表1份、宜蘭縣舊貨業職業工會
    參加勞工保險證明單1份在卷可稽（見本院100年度事聲字第
    67號卷第75頁至第85頁、本院99年度消債更字第32號卷第58
    頁），已足以保障其等身體健康達一定標準，是附表編號1
    至12所示保險所需繳納之保險費，自應以清償債務為先，若
    聲請人每年仍繼續繳納保險費而維持保險契約效力，卻不在
    意既有債務之返還償債能力，無異只謀自身利益，而罔顧債
    權人受償權利。又依首揭說明，消費者債務清理條例立法目
    的係為使不幸陷入經濟困境之人得以清理債務、重建生活，
    並在清理債務過程中能適度保有符合人性尊嚴之最低基本生
    活所需，而非維持債務人過去慣常之寬裕生活型態，否則非
    僅有悖於消費者債務清理條例之意旨，更係將債務人因個人
    浪費或財務管理失控之風險不當轉嫁予金融機構負擔，顯非
    公允。故為妥適調整債務人與債權人及其他利害關係人間之
    權利義務關係，保障債權人獲得公平受償，並謀求消費者經
    濟生活之重建復甦機會，法院對於債務人每月必要之生活費
    用，自不可僅以債務人主張之數額為斷，而應酌採政府所定
    最低生活費作為裁量標準，方屬允洽。況債務人既明知其積
    欠之債務總金額高達9,314,378元，本應較一般人更盡力節
    省開支，撙節開銷以利還款，故本院審酌內政部社會司所公
    布臺灣地區100年7月1日至100年12月31日每人每月最低生活
    費用10,244元，且該最低生活費用業已涵括食品費、衣著鞋
    襪費、房租水電費、家居管理費、醫療保健費、交通及通訊
    費、娛樂教育費及雜項等食、衣、住、行所必要之支出，則
    債務人前開主張每月必要支出之項目，除勞工保險費672 元
    （自100年1月份起由630元調升為672元）、全民健康保險費
    635元及子女扶養費外，其餘均涵攝於前揭每月最低生活費
    之範疇，不得另行主張扣除，始為合理。雖債務人主張其配
    偶癸○○因僅高中肄業，難以覓職，僅能以打零工維生，每
    月收入為10,000元，故大部分家庭生活費用由債務人負擔云
    云，惟查債務人之配偶癸○○係67年04月18日生，此有戶籍
    謄本1份在卷可佐（見本院99年度消債更字第32號卷第53頁
    ），正值青年，亦無證據顯示其有何無法從事勞動之情形，
    且訴外人子○○以其所有坐落宜蘭縣五結鄉○○段504地號
    暨其上同段建號438建號即門牌號碼宜蘭縣五結鄉○○路丑
    ○巷16號房屋設定最高限額抵押權，由癸○○向宜蘭縣羅東
    鎮農會借款1,000,000元，每月應繳本息為5,788元，目前亦
    繳繳正常，此有土地登記第一類謄本、建物登記第一類謄本
    、羅東鎮農會100年8月15日羅鎮農信字第1001000607號函暨
    所附借據各1份在卷足憑（見本院99年度司執消債更字第20
    號卷一第256頁至第257頁、本院100年度事聲字第67號卷第
    40頁至第41頁），顯見癸○○每月應有一定之收入以支付上
    開借款，是債務人此部分主張尚難採信。據此，本件應認債
    務人每月必要生活支出應為11,551元（計算式：10,244+672
    +635=11,551），而債務人之子女辛○○、壬○○分別為89
    年3月9日、91年9月1日生，此有戶籍謄本1份在卷可參（見
    本院99年度消債更字第32號卷第11頁），參以債務人自陳每
    月負擔該2名未成年子女之扶養費共為10,000元，以其與配
    偶癸○○各負擔扶養費一半計算，此部分並未逾前述每人每
    月最低生活費用之標準，尚屬合理。因此，債務人每月必要
    生活支出共為21,551元，若有超逾上開數額部分，即非屬必
    要支出，且有浪費之嫌。據此，債務人於100年12月前每月
    清償金額應為25,901元（計算式：47,452-21,551=25,901元
    ，而自101年1月起每月清償金額則可提高至36,033元（計算
    式：57,584-21,551=36,033），是原裁定疏未及此，而認可
    本件更生方案，尚有未洽。故異議人己○商銀、戊○商銀以
    前詞主張：債務人應提高其每月清償之金額等語，自屬可採
    。
  (三)綜上所述，本件債務人所提更生方案收入之計算顯低於其實
    際收入，且支出部分亦有浪費之嫌，難謂債務人已盡清償債
    務之最大誠意及努力，是本件更生方案確有因未能兼衡考量
    債務人與各債權人權益之不當，所定內容亦有失公允，原裁
    定未見及此而逕依職權予以認可，自有未恰。
五、從而，原裁定逕認債務人所提更生方案之條件公允而予以認
    可，即有未當，異議意旨指摘原裁定不當，求為廢棄，非無
    理由，應由本院予以廢棄，並由本院司法事務官更為適法妥
    當之處理。
六、據上論結，本件異議為有理由，依消費者債務清理條例第15
    條、民事訴訟法第240條之4第3項前段，裁定如主文。
中　　華　　民　　國　 100　　年　　9　 　月　　27　　日
                           民事庭法　官  蘇錦秀
以上正本係照原本作成。
如不服本裁定，應於裁定送達後10日內，以書狀向本院提出抗告
，並繳納抗告費新臺幣1,000元。
中　　華　　民　　國　 100　　年　　9 　　月　　27　　日
                    　　　　     書記官  藍友隆
附表：
┌──┬──────┬───┬────┬────┬────┬───────┬───────┐
│編號│保單號碼    │要保人│被保險人│生效日/ │保單狀態│契約險種/名稱 │繳別/期繳保費 │
│    │            │      │        │契約始期│        │              │（新臺幣）    │
├──┼──────┼───┼────┼────┼────┼───────┼───────┤
│1   │Ｚ000000000  │丁○○│丁○○  │98.5.20 │正常有效│南山人壽新終身│半年繳/6,666元│
│    │            │      │        │        │        │醫療保險      │              │
├──┼──────┼───┼────┼────┼────┼───────┼───────┤
│2   │Ｚ000000000  │丁○○│丁○○  │98.5.20 │正常有效│南山人壽真安心│半年繳/4,389元│
│    │            │      │        │        │        │手術醫療終身保│              │
│    │            │      │        │        │        │險            │              │
├──┼──────┼───┼────┼────┼────┼───────┼───────┤
│3   │Ｚ000000000  │丁○○│辛○○  │98.5.21 │正常有效│南山人壽真安心│半年繳/3,817元│
│    │            │      │        │        │        │手術醫療終身保│              │
│    │            │      │        │        │        │險            │              │
├──┼──────┼───┼────┼────┼────┼───────┼───────┤
│4   │Ｚ000000000  │丁○○│辛○○  │92.12.31│正常有效│南山新康祥終身│半年繳/1,052元│
│    │            │      │        │        │        │壽險          │              │
├──┼──────┼───┼────┼────┼────┼───────┼───────┤
│5   │Ｚ000000000  │丁○○│寅○○  │92.12.31│正常有效│南山新康祥終身│半年繳/1,281元│
│    │            │      │        │        │        │壽險          │              │
├──┼──────┼───┼────┼────┼────┼───────┼───────┤
│6   │Ｚ000000000  │丁○○│癸○○  │92.12.31│正常有效│南山新康祥終身│半年繳/1,131元│
│    │            │      │        │        │        │壽險          │              │
├──┼──────┼───┼────┼────┼────┼───────┼───────┤
│7   │Ｚ000000000-0│丁○○│癸○○  │90.2.7  │正常有效│富邦新終身壽險│半年繳/4,950元│
│    │            │      │        │        │        │甲型          │              │
├──┼──────┼───┼────┼────┼────┼───────┼───────┤
│8   │Ｚ000000000-0│丁○○│癸○○  │90.2.7  │正常有效│富邦人壽新防癌│半年繳/4,011元│
│    │            │      │        │        │        │終身健康保險  │              │
├──┼──────┼───┼────┼────┼────┼───────┼───────┤
│9   │Ｚ000000000-0│丁○○│辛○○  │90.2.8  │正常有效│富邦新終身壽險│半年繳/1,716元│
│    │            │      │        │        │        │甲型          │              │
├──┼──────┼───┼────┼────┼────┼───────┼───────┤
│10  │Ｚ000000000-0│丁○○│辛○○  │90.2.8  │正常有效│富邦人壽新防癌│半年繳/2,600元│
│    │            │      │        │        │        │終身健康保險  │              │
├──┼──────┼───┼────┼────┼────┼───────┼───────┤
│11  │00000000    │丁○○│        │        │正常有效│              │月繳/10,487元 │
├──┼──────┼───┼────┼────┼────┼───────┼───────┤
│12  │卯○○0000000  │      │丁○○  │90.2.7  │正常有效│癌症終身醫療保│年繳/861元    │
│    │            │      │        │        │        │險            │              │
├──┴──────┼───┴────┴────┴────┴───────┴───────┤
│合計年繳保險費    │                                                       189,931元    │
└─────────┴──────────────────────────────────┘
